Inventaris van het archief van het Commando Luchtverdediging van het Ministerie van Defensie, 1950-1973
Nationaal Archief, Den Haag
Commando Luchtverdediging
Comm. Luchtverdediging
1950-1973
D47
9.40 meter; 699 inventarisnummers.
Normale geschreven, getypte en gedrukte documenten, geen bijzindere handschriften.
Nationaal Archief, Den Haag
Ministerie van Defensie / Commando Luchtverdediging, 1950-1973
De stukken in dit archief betreffen het algemeen defensiebeleid, militaire inlichtingen, beveiliging, veiligheid, publieke voorlichting en propaganda. Voorts zijn er stukken aangaande organisatorische aangelegenheden, waaronder een substantieel deel over de Operationele Instructies bij het Bureau Operatiën en de sectie Operaties, de geneeskundige dienst, verschillende vliegbases, personeelsaangelegenheden en krijgskundige aangelegenheden inclusief militaire opleidingen.
Archiefvorming
Geschiedenis van de archiefvormer
Taak van het Commando Luchtverdediging (CLV)
Belast met de verdediging van het Nederlandse luchtruim tegen vijandelijke aanvallen en het voorkomen dat vijandelijke toestellen kans zagen via het Nederlandse luchtruim (NAVO) bondgenoten aan te vallen.
Geschiedenis
Op 1 juli 1913 werd de Luchtvaartafdeling (LVA) opgericht door het Ministerie van Oorlog en tijdens de Eerste Wereldoorlog wordt al een begin gemaakt met de organisatie van de luchtverdediging. In 1917 wordt de eerste luchtafweerbatterij operationeel en wordt de luchtdoelartillerie als korps georganiseerd. In de jaren dertig zal het korps de beschikking krijgen over modern afweergeschut. Tot 1938 was de organisatie van de luchtverdediging verdeeld over verschillende legeronderdelen, die op hun beurt weer onder verschillende militaire autoriteiten vielen. Zo viel onder andere de luchtdoelartillerie onder de inspecteur der Artillerie en het derde Regiment Genietroepen onder de inspecteur der Genie, generaal-majoor P.W. Best, een oud commandant van de Luchtvaartafdeling. Best krijgt de opdracht de luchtverdediging te reorganiseerden en deze onder één commando te brengen. Hij gaat voortvarend te werk en al op 1 november 1938 wordt het Commando Luchtverdediging (CLV) opgericht en vallen alle onderdelen die iets met luchtverdediging te maken hebben onder het bevel van Best en zijn staf. Dit zijn de Luchtvaartbrigade (voorheen Luchtvaartafdeling), het derde Regiment Genietroepen, de Luchtwachtdienst, de Luchtverdedigingskringen en de Brigade Luchtdoelartillerie. Een belangrijk kenmerk van de nieuwe organisatie is de integrale opzet. Best kan namens de Opperbevelhebber van Land- en Zeemacht ook aanwijzingen en bevelen geven op het gebeid van paraatheid, versperring van vliegvelden, nachtvliegen en het schieten van de luchtdoelartillerie. Op 1 juli 1939 volgde de oprichting van het Wapen der Militaire Luchtvaart, waaronder het CLV kwam te ressorteren. Het CLV bestond toen uit een staf, de Luchtvaartbrigade, de Brigade Luchtdoelartillerie, het 3 Regiment Genietroepen, het Vrijwillige Landstormkorps, Luchtwachtdienst en de commando's der Luchtverdediging.
Tweede Wereldoorlog
Als gevolg van de algemene mobilisatie van 29 augustus 1939 trad ook bij het Wapen der Militaire Luchtvaart de oorlogsorganisatie in werking. Hierbij kwam het CLV rechtstreeks te ressorteren onder de opperbevelhebber van Land- en Zeemacht, samen met de onderdelen die deel uitmaakten van het 1 Luchtvaartregiment ten behoeve van de luchtverdediging, strategische verkenning en bombardementsopdrachten. De overige onderdelen van de Luchtvaartbrigade, het 2 en 3 Luchtvaartregiment, vormden geen onderdeel meer van het CLV. De generaal-majoor (later luitenant-generaal) P.W. Best gaf, zeker gezien de beperkte militaire middelen van die tijd, succesvol leiding aan het 1 Luchtvaartregiment gedurende de meidagen van 1940. In het proces van demobilisatie werd het CLV op 21 juni 1940 opgeheven.
Op 26 juli 1944 werd in Londen het Directoraat Nederlandse Luchtstrijdkrachten (DNSLK) opgericht, met als doel een naar de RAF gemodelleerde Nederlandse luchtmacht op te bouwen. Op 10 juli 1948 werd zij weer alweer opgeheven. Ook het Commando Legerluchtmacht Nederland (CLN 1947 - 1950) heeft maar 3 jaar bestaan.
Zelfstandig Krijgsmachtonderdeel
De organisatorische opbouw van de luchtstrijdkrachten na de 2e Wereldoorlog tot een zelfstandig krijgsmachtdeel voltrok zich zeer geleidelijk. Op 1 maart 1947 werd de functie van Chef Luchtmachtstaf (CLS) ingesteld. De CLS werd de dagelijkse leiding over de luchtmacht toevertrouwd en hij trad als zodanig op als Bevelhebber van de Nederlandse Luchtstrijdkrachten. In september 1950 kreeg de reorganisatie binnen de Nederlandse luchtstrijdkrachten nog verder gestalte. Het Commando Legerluchtmacht Nederland werd opgeheven en vervangen door een viertal afzonderlijke commando's, allen onder het bevel van de Chef Luchtmachtstaf. Dit waren achtereenvolgens het Commando Luchtverdediging (CLV), het Commando Luchtvaartopleidingen (CLO), het Commando Luchtvaarttroepen (CLT) en het Commando Magazijnen en Werkplaatsen (CMW).
In 1951 werd de structuur van de Nederlandse luchtmacht vastgelegd in het Nederlandse Luchtmacht-opbouwplan. Hier ligt het begin van de zogenaamde commandostructuur waarbij het streven naar 1 luchtmacht vooropstond en zoveel mogelijk aansluiting werd gezocht bij internationale structuren. De commando's (CLO, CTL, CLV en CDML)
Commando Luchtmachtopleidingen, Commando Tactische Luchtstrijdkrachten, Commando Luchtverdediging en Commando Depots Materieel Luchtmacht
fungeerden als intermediair, zij stippelden het beleid van de CLS uit naar onderliggende eenheden. Dit model kenmerkte zich door een functionele groepering, de commandanten waren geheel verantwoordelijk voor alle eenheden onder hun bevel. Met de oprichting van het Commando Tactische Luchtstrijdkrachten (CTL) op 15 januari 1952 werd de reorganisatie tenslotte voltooid. De zoektocht naar zelfstandigheid eindigde op 27 maart 1953, toen Koningin Juliana de luchtstrijdkrachten de fel begeerde zelfstandigheid toekende en het predicaat "Koninklijk' verleende. De Koninklijke Luchtmacht (KLu) werd hiermee een zelfstandig krijgsmachtdeel.
Organisatieschema behorende bij de oprichting van het Commando Luchtverdediging:
Organisatieschema bij de wijziging van de organisatie van het Commando Luchtverdediging in 1957:
Organisatie van het Commando Luchtverdediging in vredestijd:
Organisatieschema van het Commando Luchtverdediging in oorlogstijd:
Taken
De primaire taak van de KLu begin jaren '50 was het zorgdragen voor de territoriale luchtverdediging, een taak waarmee het CLV werd belast.
Het plan van de luchtverdediging van Nederland als onderdeel van de West-Europese verdediging omvat de opbouw van een aantal squadrons, dagjagers en nachtjagers, een alarmeringsapparaat met radarstations, een luchtwachtdienst en telefoonverbindingen. Voor rechtstreekse bewaking en verdediging van vliegvelden zullen bataljons luchtvaarttroepen worden gevormd. Ook zullen luchteenheden voor transport, artillerieverkenning en fotografie worden gevormd. De operationele gevechtssquadrons voor de luchtverdediging zullen met de organen voor alarmering worden samengevoegd in een luchtverdedigingscommando.
De taak van het nieuwe CLV bestond aanvankelijk uit het voeren van een luchtverdediging boven Nederland, in samenwerking met de daarvoor geschikte onderdelen van de Koninklijke Landmacht (Luchtdoel Artillerie) en de Koninklijke Marine (Marine Luchtvaartdienst) binnen het kader van het Atlantische Pact en de Europese Unie. Daarnaast werd het commando voorlopig ook belast met het verlenen van luchtsteun aan de beide andere delen van het Nederlandse defensieapparaat. De staf van het CLV vestigde zich te Scheveningen en vanaf 1952 te Zeist (Villa Wulperhorst).
Materieel en vliegbases
De commandant van het jonge commando beschikte aanvankelijk slechts over een klein aantal Spitfires, die het eerste en tevens laatste gevechtsvliegtuig met schroefmotor van het CLV zouden zijn en een klein, maar gestaag groeiend aantal Gloster Meteor 4 straaljagers. Deze Meteor Mk-4 vormde de eerste stap maar de overgang van louter straalvliegtuigen in de operationele gevechtstaken bij de luchtmacht. Bij Fokker werd de productie opgestart van een belangrijke serie Meteor Mk-8 interceptors, die geleidelijk de squadrons van de luchtverdediging zouden gaan vullen. Er werd uitvoerig samengewerkt met de Belgische luchtmacht in overeenstemming met Engelse plannen waarbij 1 luchtverdedigingsgroep het uiteindelijke doel was. (no. 83 group). Dit sloot tevens aan bij de plannen van de NAVO waarin de opbouw van de collectieve luchtverdediging centraal stond. In Nederland werden 6 CLV squadrons gevormd: de 323, 324, 325, 326, 327 en 328 dagjagerquadrons. De voornaamste vliegbases waren Leeuwarden, Soesterberg en Ypenburg. Aansluitend werden drie "All Weather" squadrons (770 t/m 702 Sqn.) gevormd met F-86K Sabre jachtvliegtuigen uitgerust met een interceptieradar.
In 1956 begint een grootscheepse modernisering van het vliegend materieel van de CLV. De Meteor, het eerste straalvliegtuig van de Koninklijke Luchtmacht was verouderd en moest plaats maken voor de veel snellere Hawker Hunter Mk-4, de eerste pijlvleugel jager van onze dag-interceptor-quadrons. Enige tijd later volgden ook de enigszins gemodificeerde Hunters Mk-6. Eveneens in 1956 kwamen de eerste all-weather-fighters in de organisatie van de Koninklijke Luchtmacht. Met de North-American F-86K Sabre, in de wandelgangen de Kaasjager genoemd, worden drie squadrons AWX gevormd.
Internationale taken
Het CLV was in eerste instantie gericht op de nationale verdediging, complementair aan het CTL, dat primair gericht was op de uitschakeling van vijandelijke objecten. De oorlog in Korea (1950-1953) verhoogde de noodzaak tot internationale samenwerking, met name ingegeven door de militaire dreiging vanuit de Sovjet-Unie. Het SHAPE (Supreme Headquarters Allied Powers Europe) maakte in deze periode grote haast met de Europese luchtverdediging (vastgelegd in het plan MC 54).
Men werd hierbij gedurende de tweede helft van de jaren 50 geholpen door de ontwikkeling van de zogenaamde 'SAM' (surface to air missiles), grondwapens die tot op grote hoogte vijandelijke jagers konden uitschakelen. Deze geleide wapens bleken goedkoper en efficiënter dan tot dan toe gehanteerde luchtverdediging door middel van jagers, de SAM's bleken weerbestendig en de risico's en kosten waren relatief laag.
Van 1958 tot 1963 werden dan ook in hoog tempo Geleide Wapen Eenheden (GWE's) ingevoerd, onder leiding van de Verenigde Staten (waar ook de troepen werden opgeleid) en ontstond er een nieuw tijdperk. Dit waren de jaren van de vorming van de 'NIKE Belt' in Duitsland en de 'HAWK Belt' in Centraal Europa. (de NIKES - Hercules en Ajax- richtten zich op hoogvliegende doelen en de HAWK op laagvliegende doelen).
Het CLV kreeg de leiding over de GGW's (Groepen Geleide Wapens, er waren vijf GGW's met elk vier squadrons). In 1961 werd het CLV in het kader van een volledig geïntegreerde NAVO luchtverdediging opgenomen in de TWOATAF (2nd Allied Tactical Air Force), op 1 januari 1973 volgde de samenvoeging met het CTL in het zogenaamd 'groot CTL'.
Geschiedenis van het archiefbeheer
Veel van de in de inventaris opgenomen series vergaderverslagen, orders, instructies etc. zijn helaas niet compleet. De ontbrekende stukken zijn tijdens de bewerking van het archiefblok niet aangetroffen.
De verwerving van het archief
Overbrenging van een overheidsarchief
De verwerving van het archief
Het archief is krachtens bepalingen van de Archiefwet overgebracht.
Inhoud en structuur van het archief
05.01; 2.13
Inhoud
Een groot deel van de inventaris bestaat uit instructies en bekendmakingen. Net als de CLS heeft ook de CLV leiding gegeven aan onderdelen. Het gaf leiding door middel van instructies en orders. Deze zijn in de inventaris terug te vinden in rubriek 21.15. De instructies en orders zijn zeer divers van aard, maar geven een goed beeld van hetgeen de CLV heeft gedaan. In combinatie met de organisatietabellen en de verschillende vergaderverslagen, is dit de kern van het bewaarde archief.
Selectie en vernietiging
Als basis voor de vernietiging dienden de volgende selectielijsten:
Selectielijst voor de neerslag van de handelingen van de minister van Defensie en de onder hem ressorterende actoren op het beleidsterrein Militair Materieel over de periode vanaf 1945, 29 januari 2007/Nr. C/S&A/07/240 Uit: Staatscourant 24 april 2007, nr. 79/pag. 11
Selectielijst voor de neerslag van de handelingen van de minister van Defensie en de onder hem ressorterende actoren op het beleidsterrein Militair Personeel over de periode vanaf 1945, 19 december 2005/Nr. C/S&A/05/2602, gepubliceerd: Staatscourant 6 maart 2006, nr. 46/pag. 8
Selectielijst voor de neerslag van handelingen van de minister van Defensie, als vakminister en als vakminister in Londen, binnen het beleidsterrein Beheer van de Rijksbegroting (periode 1940-1993) (vastgesteld bij beschikking van de minister van Onderwijs, Cultuur en Wetenschappen en de minister van Defensie, nr. 98.27.RWS/JW d.d. 8 januari 1998 (gepubliceerd in de Staatscourant 1998, 142 d.d. 30 juli 1998), geactualiseerd in selectielijst voor de neerslag van de handelingen van de minister van Defensie als vakminister en de onder hem als vakminister ressorterende actoren op het beleidsterrein Rijksbegroting over de periode 1945-2000, 25 januari 2005/nummer C/S/05/139 uit: Staatscourant 31 maart 2005, nummer 62/pagina 34, met addendum nr. C/S&A/06/111 uit: Staatscourant 20 maart 2006, nummer 56/pagina 30
Selectielijst voor de neerslag van de handelingen van de minister van Defensie als vakminister en de onder hem ressorterende actoren op het beleidsterrein Rijkshuisvesting over de periode vanaf 1945. 12 maart 2007/Nr. C/S&A/07/525 uit: Staatscourant 26 juli 2007, nummer 142/pagina 6
Selectielijst voor de neerslag van de handelingen van de minister van Defensie en de onder hem ressorterende actoren op het beleidsterrein Militaire Operatiën over de periode vanaf 1945, 3 mei 2005/nummer C/S&A/05/933 uit: Staatscourant 15 juni 2005, nummer 113/pagina 14., rekening houdend met de rectificatie gepubliceerd in Staatscourant 4 juli 2005, nr. 126/pag. 20
Selectielijst voor de neerslag van de handelingen van de minister van Defensie en de onder hem ressorterende actoren op het beleidsterrein Overheidsinformatievoorziening over de periode 1945-1999 C/S/03/1691 uit: Staatscourant 20 oktober 2003, nummer 202/pagina 11
Selectielijst voor de neerslag van de handelingen van de minister van Defensie en de onder hem ressorterende actoren op het beleidsterrein Organisatie van de Rijksoverheid over de periode 1945-1999 C/S&A/05/1362 d.d. 5 juli 2005 uit: Staatscourant 16 december 2005, nummer 245/pagina 25.
Ordening van het archief
In de series orders, instructies, organisatieschema's etc. wordt voor de beschrijving van de onderliggende eenheden vaak gebruik gemaakt van door het CLV toegekende codes. De bovenliggende reeksbeschrijving verklaart waarop de gebruikte codes betrekking hebben.
Het CLV werd aangestuurd door de CLS. In de toegang op het archief van de CLS kan men de stukken met betrekking tot deze aansturing terugvinden. Het nummer van de toegang van de CLS is 2.13.113.
Hieronder zijn enkele beslissingen uitgewerkt die tijdens de bewerking zijn genomen. Dit is ook als leidraad voor de inventaris te gebruiken. Ze zijn onderverdeeld op basis van de verschillende militaire Rapporten Institutioneel Onderzoek (RIO's).
Militair Personeel
Het belangrijkste punt dat vooraf gemaakt moet worden is dat op personeelsgebied de CLV voornamelijk een uitvoerende taak had. Dat betekende dat de op het allerhoogste niveau beleidsbeslissingen werden genomen op personeelsgebied en dat het CLV alleen maar stukken ter kennisname of uitvoering kreeg aangeboden. Besluiten omtrent personeel zijn ook niet aangetroffen.
Op organisatiegebied is er wel meer dat door de CLV werd besloten. Zo was men verantwoordelijk voor het maken van organisatietabellen van enkele onderdelen. Deze organisatietabellen zijn onder rubriek 21.11 terug te vinden.
Militair materieel
Alle materiële zaken werden door de CLS of nog hogere kringen besloten. Daardoor is in de inventaris vrijwel niets terug te vinden op dit gebied. Slechts een enkele keer leverde het CLV commentaar op materieelgebied richting de CLS, deze commentaren zijn bewaard.
Rijkshuisvesting
Op huisvestinggebied was er geen taak voor de CLV weggelegd. Alle stukken op dit gebied zijn dan ook voor vernietiging aangemerkt.
Aanwijzingen voor de gebruiker
Openbaarheidsbeperkingen
Volledig openbaar.
Materiële beperkingen
Aanvraaginstructie
Openbare archiefstukken kunnen online worden aangevraagd en gereserveerd. U kunt dit ook via de terminals in de studiezaal van het Nationaal Archief doen. Om te kunnen reserveren dient u de volgende stappen te volgen:
U maakt een profiel aan op www.gahetna.nl, en logt vervolgens in
Via de archiefinventaris (alleen de beschrijvingen met rode nummers) selecteert u het gewenste archiefstuk door op de knop 'Reserveren' te klikken
In het volgende scherm geeft u aan op welke dag u het archiefstuk wilt inzien
Indien u zich bevindt in de studiezaal en een tafelnummer heeft ontvangen kunt u dit nummer vermelden. Als u geen tafelnummer heeft kunt u tafelnummer 777 laten staan
Vervolgens bevestigt u uw reservering door deze te versturen.
Verwant materiaal
Beschikbaarheid van kopieën
Verwante archieven
2.13.113 - Inventaris van het archief van Chef Luchtmachtstaf (1951-1989)
Beschrijving van de series en archiefbestanddelen
- ALGEMEEN DEFENSIEBELEID, MILITAIRE INLICHTINGEN, BEVEILIGING VEILIGHEID, PUBLIEKE VOORLICHTING EN PROPAGANDA, 1.
  - Algemeen defensiebeleid en defensiepolitiek, 11
    - Stukken betreffende het behandelen van aangelegenheden inzake de inrichting en het doel van de Europese Defensie Gemeenschap (EDG)., 1953; 1; 1 omslag
    - Memorandum en briefing betreffende de huidige en toekomstige doelstellingen en de militaire kracht van de Sovjetunie., 1958; 2; 1 omslag
    - Algemene beleidszaken betreffende de luchtmacht, 11.12
      - Stukken betreffende de opbouw van de Nederlandse luchtverdediging met hulp van het militair hulpprogramma. (Mutual Defense Aid Program)., 1956; 3; 1 omslag
      - Stukken betreffende het leveren van commentaar op het ontwerp-Vademecum van de bevelhebber der Luchtstrijdkrachten., 1967; 4; 1 omslag
      - Nota's inzake de beleidslijnen., 1967 - 1970; 5-6; 2 omslagen
        - Nota voor 1968. 1967, 5
        - Nota voor 1969 en 1970. 1969 - 1970, 6
  - Militaire inlichtingen, 12
    - Stukken betreffende het volgen van de invloed van de Pacifistische Socialistische Partij (PSP) op militairen., 1962; 7; 1 omslag
  - Beveiliging, 13
    - Rapporten inzake de mate van beveiliging, bewaking en militaire vorming bij de Groepen Geleide Wapens., 1964; 8; 1 omslag
    - Stukken betreffende het leveren van commentaar op het rapport van de Werkgroep Diensthonden Koninklijke Luchtmacht., 1971; 9; 1 omslag
    - Stukken betreffende de identificatieproblematiek met betrekking tot bepaalde soorten vluchten en de wijze van rapporteren van internationale militaire incidenten in het Nederlands luchtruim., 1972; 10; 1 omslag
    - Stukken betreffende het behandelen van de studie bewaking van de Groepen Geleide Wapens in vredes- en oorlogstijd., 1972; 11; 1 pak
    - Stukken betreffende het leveren van commentaar op het ontwerp-voorschrift voor personeel van de Luchtmachtbeveiligingseenheden., 1972; 12; 1 omslag
  - Veiligheid, 15
    - Stukken betreffende de introductie en de realisatie van een bedrijfsveiligheidssysteem., 1961; 13; 1 omslag
    - Stukken betreffende het verhogen van de vliegveiligheid naar aanleiding van de oorzaken van vliegtuigongevallen., 1961; 14; 1 omslag
    - Stukken betreffende het vaststellen van het Indoctrinatieprogramma 1963 Luchtvaartongevallenbestrijding., 1962; 15; 1 omslag
    - Stukken betreffende het nemen van maatregelen ter voorkoming van vogelaanvaringen., 1964; 16; 1 omslag
    - Stukken betreffende het totstandkomen van de Geleide Wapenveiligheid Ongevallen Publicatie., 1969; 17; 1 omslag
    - Nota gericht aan de bevelhebber der Luchtstrijdkrachten inzake de aanbevelingen van de Commissie Vliegveiligheid Melding & Gevechtleiding (M & G) stelsel., 1971; 18; 1 stuk
- ORGANISATIE, 2.
  - Organisatorische aangelegenheden, 21
    - Stukken betreffende het geven van op- en aanmerkingen inzake het voorstel tot het wijzigen van de organisatie door het instellen van een operations-room (memorandum)., 1957; 19; 1 omslag
    - Verplaatsingsorders., 1957 - 1962; 20-22; 3 omslagen
      - Nummer 07: verplaatsen van het Integrated Fire Control (IFC) systeem en Launching Control Trailer (LCT), C-squadron van Rheine naar Vorden. 1962, 20
      - Nummer 08: verplaatsing van het materiaal van C-squadron 1 Groep Geleide Wapens naar Borgholzhausen. 1962, 21
      - Nummer 17: ontruimen van de vliegbasis Soesterberg door de jachtsquadrons. 1957, 22
    - Stukken betreffende het uitbrengen van een afwijzend advies aan de chef Luchtmachtstaf inzake het voorstel van de Commander Allied Forces Central Europe (COMAIRCENT) het C-squadron van de 1 Groep Geleide Wapens vervroegd te activeren., 1961; 23; 1 omslag
    - Stukken betreffende het wijzigen van de regeling voor de cross servicing monteur., 1961; 24; 1 omslag
    - Stukken betreffende het ontwikkelen van plannen voor een nieuwe belegging van vliegveld Twenthe., 1962; 25; 1 omslag
    - Stukken betreffende het herzien van het Technical Agreement Soesterberg (32 FIS) met de United States Air Force Europe (USAFE)., 1964; 26; 1 omslag
    - Doelstelling, structuur, verhoudingen, taak, functie, instructies, beleid, infrastructuur, 21.1
      - Stukken betreffende de overdracht van bevoegdheden aan het Commando Tactische Luchtstrijdkrachten als gevolg van de oprichting van dit commando., 1952; 27; 1 omslag
      - Stukken betreffende het instellen van een figther-recovery organisatie., 1957 - 1958; 28; 1 omslag
      - Stukken betreffende het verrichten van een studie inzake de organisatie en bezetting van de Geneeskundige Dienst vanwege een tekort aan artsen., 1960; 29; 1 omslag
      - Memorandum voor de chef Luchtmachtstaf betreffende het bezetten van functies in de 1 Groep Geleide Wapens., 1961; 30; 1 stuk
      - Stukken betreffende het doen van een voorstel aan de chef Luchtmachtstaf tot het instellen van een commissie met als taak het uitwerken van voorstellen tot het verbeteren van de werkzaamheden van het Alerting Centre te Hilversum., 1962; 31; 1 omslag
    - Organisatiestructuur, herstructurering, reorganisatie en organisatie-onderzoeken, 21.11
      - Stukken betreffende het herstructureren van de staf en de afdelingen en het instellen van een mobiel inspectie- en controleteam., 1960; 32; 1 omslag
      - Stukken betreffende de Korps Luchtwachtdienst (KLD)., 1961 - 1963; 33-34; 2 omslagen
        - Brief aan de chef Luchtmachtstaf inzake het opheffen dan wel reorganiseren van het korps. 1961, 33
        - Nota's betreffende de toekomstige status. 1962 - 1963, 34
      - Stukken betreffende de plaats en structuur van de secties Logistiek, Algemene Zaken en Operaties., 1967; 35; 1 omslag
      - Stukken betreffende de plaats en taak van het burgerpersoneel bij de Groepen Geleide Wapens., 1967; 36; 1 omslag
      - Stukken betreffende de plaats en taak van het Fighter Information Centre (FIC) na invoering van het Mini Forward Air Controller (Minifac) systeem., 1967; 37; 1 omslag
      - Stukken betreffende de plaats van het Luchtverkeersbeveiligingscentrum binnen de organisatie., 1967; 38; 1 omslag
      - Stukken betreffende het herstructureren van de commandostructuur van de Meteorologische Voorlichtings- en Verbindingsgroep (MVVGP)., 1972; 39; 1 omslag
      - Organisatieschema's, vredes- en oorlogsorganisatie, organisatietabellen, structuren, 21.11.4